【裁判字號】    89,訴,64
【裁判日期】    900524
【裁判案由】    遺棄
【裁判全文】
臺灣苗栗地方法院刑事判決                            八十九年度訴字第六四號
    公  訴  人  臺灣苗栗地方法院檢察署檢察官
    被      告  己○○
右列被告因遺棄案件，經檢察官提起公訴（八十八年度偵字第三一六０號），本院判
決如左：
    主  文
己○○對於無自救力之直系血親尊親屬，依法令應扶助、養育及保護，而不為其生存
所必要之扶助、養育及保護，處有期徒刑捌月，緩刑貳年。
    事  實
一、己○○與辛○○○、丙○○、戊○○、壬○○○、乙○○、丁○○、庚○○（原
    名彭政光）等八人（辛○○○、戊○○、壬○○○、乙○○、丁○○五人業經本
    院先行審結；丙○○、庚○○二人另行審結），係籍設苗栗縣西湖鄉金獅村三鄰
    三十一號彭樂乎（民國三年八月二十三日生）之子女，依法令對於為直系血親尊
    親屬之彭樂乎應負扶助、養育及保護之義務，其明知彭樂乎於民國八十七年間起
    ，即因老邁且有骨折等諸多疾病已無謀生能力，並自八十八年二月八日起因跌倒
    等因素，經庚○○照料，於八十八年四月六日在雲林縣虎尾鎮○○路七十四號財
    團法人天主教若瑟醫院（下稱若瑟醫院）住院治療，惟因另患有肺膿瘍等病症，
    已完全喪失自理生活能力。詎因庚○○經濟能力不佳，陸續開立予若瑟醫院之支
    票均未兌現，而難以全額負擔彭樂乎之住院醫療費用時，遂欲與其等兄弟姊妹協
    議轉診至苗栗縣之醫院並由兄弟姊妹共同負擔醫藥費用，惟因其他兄弟均無回應
    ，無法順利轉診，所積欠若瑟醫院之醫藥費用亦無人繳納。庚○○因而心生不平
    ，遂自同年五月十六日起，辭退看護且未到院對彭樂乎維持其生存所必要之扶助
    、養育及保護。若瑟醫院因照顧之需求，只得在未取任何醫藥費用情形下，暫將
    彭樂乎轉入加護病房照顧，院方期間多次與其等八名兄弟姊妹連繫及寄發存證信
    函商談照護問題及繳納醫藥費用，詎其明知其父彭樂乎業已完全無自救能力，竟
    未出面維持其生存所必要之扶助、養育及保護，而將其父彭樂乎棄置若瑟醫院不
    顧，於同年五月二十六日經院方召開病房家庭會議亦無具體回應，嗣經該院與苗
    栗縣政府社會局連繫後，方由苗栗縣政府社會局於同年五月二十七日僱請看護癸○○至若瑟醫院照料彭樂乎之日常生活，並自同年六月四日將彭樂乎轉診至行政
    院衛生署苗栗醫院（下稱苗栗醫院）。己○○期間雖曾至苗栗醫院探視，並給付
    新臺幣總計一萬三千元予庚○○外，均無進行看顧或其他扶助、養育或保護作為
    ，彭樂乎迄同年六月二十五日在苗栗醫院因病死亡。積欠若瑟醫院之費用僅由庚○○繳納八分之一，其餘醫療費用、看護及救護車費用，於同年九月十七日由苗
    栗縣政府社會科以支票支付，積欠苗栗醫院之醫藥費用則由乙○○以彭樂乎之奠
    儀費繳納。
二、案經苗栗縣政府函請臺灣苗栗地方法院檢察署檢察官偵查起訴。
    理  由
一、訊據被告己○○固坦承父親彭樂乎已完全喪失自理生活能力，而於上開時、地將
    彭樂乎留置在醫院等情，惟矢口否認有遺棄故意，辯稱：其身為女兒，對於照護
    父親無置喙餘地，且應付擔之費用亦有繳交云云。惟查：
（一）彭樂乎為民國三年八月二十三日出生之老人，於八十七年間起，即因老邁且有
      骨折等諸多疾病已無謀生能力，並自八十八年二月八日起因跌倒等因素，於同
      年四月六日至六月四日至若瑟醫院住院治療，惟因另患有肺膿瘍等病症，已完
      全喪失自理生活能力一情，業經證人即醫生楊三、林繼志於偵查中、若瑟醫院
      社服員室社工員甲○○於本院結證屬實（參見偵查卷第七三、本院卷第一四八
      至一五０頁筆錄），且為被告所自承，並有彭樂乎於若瑟醫院及省立苗栗醫院
      病歷二份、若瑟醫院個案進行摘要紀錄影本一分在卷可徵，足證被告之父彭樂
      乎已因病無維持其生存所必要之能力，屬無自救力之人甚明。
（二）被告為彭樂乎之女，此有戶籍謄本一份在卷可稽，彭樂乎為被告之直系血親尊
      親屬無訛，被告既為直系血親卑親屬，依民法第一千一百十四條及第一千一百
      十五條規定對於彭樂乎即負有第一順位之扶養義務，自應盡對其生存所必要之
      扶助、養育及保護責任，不因身為女兒而有所區別，仍當竭盡所能照顧父親甚
      明。
（三）被告之父彭樂乎在若瑟醫院住院期間，自八十八年五月十六日以後，即無任何
      子女前往看顧，亦未給付醫藥費用，經院方多次連繫、寄發存證信函予被告家
      庭會議、召開病房家庭會議均未獲置理、該院因照顧之需求只得在未取任何醫
      藥費用情形下，暫將彭樂乎轉入加護病房照顧、嗣經該院與苗栗縣政府社會局
      連繫後，由苗栗縣政府社會局於同年五月二十七日僱請看護癸○○至若瑟醫院
      照料彭樂乎之日常生活，並自同年六月四日將彭樂乎轉診至苗栗醫院、期間苗
      栗縣政府發函與被告連繫亦未獲具體回應、彭樂乎於苗栗醫院時，被告僅前往
      探視並未實際照護、積欠若瑟醫院之費用僅庚○○繳納八分之一，其餘醫療費
      用、看護及救護車費用，於同年九月十七日由苗栗縣政府社會科以支票支付，
      積欠苗栗醫院之醫藥費用始由乙○○以彭樂乎之奠儀費繳納等情，業經證人即
      雲林若瑟醫院主治醫師楊三、若瑟醫院社服員室社工員甲○○、苗栗醫院社會
      服務室主任賴桂英、苗栗縣病患服務協會理事長癸○○等人證述屬實（參見偵
      查卷第七三頁、八三頁、九四頁至九六頁、本院卷一四八至一五二頁筆錄），
      並有存證信函回執五份、若瑟醫院於八十八年五月二十七日通知苗縣政府依老
      人福利法第二十五條協助安置函、苗栗縣政府八十八年五月三十一日上午十時
      ，邀集被告戊○○、乙○○、丁○○等人協商為何未於六月四日前做適當處置
      函（參見偵查卷第五、六、四十二頁反面）、若瑟醫院八十八年九月二十一日
      八八若瑟社字第０九一四號函及彭樂乎在院時間表（偵卷七五頁）、若瑟醫院
      病房家庭會議記錄（偵查卷第八二頁）、苗栗縣政府社會科以支票支付積欠若
      瑟醫院函（偵查卷八三頁）、苗栗縣政府八十八年九月十四日八八府社福字第
      八八０００八０四九０號函給付看護費用函（偵查卷一０五頁）、老人保護個
      案資料卡、彭樂乎死亡證明書等在卷可憑，被告於受若瑟醫院、苗栗縣政府社
      會工作人員告知應出面解決彭樂乎之扶助、養育及保護問題後，均無具體行動
      ，參以上開個案訪視紀錄、若瑟醫院個案進行摘要紀錄之記載，被告早知其父
      親已陷於危難，不知及時盡其義務，反置之不理，事後又拒絕社會局建議及時
      接手照顧，其主觀上顯有遺棄之犯意甚明。
（四）按本罪之立法理由：暫行新刑律第三百三十九條注意謂因法令而膺義務云者，
      指一定之親族及其餘之人而言。又該條補箋內稱本罪以不履行義務而成立，雖
      被害者無何等危險，亦不得不以本罪論。例如，遺棄嬰兒於巡警廳內，雖有巡
      警即時為保護之處置，亦當以遺棄論，雖被告等人係將彭樂乎置於醫院內，而
      醫生仍有維持病人生命之義務，惟依前述，被告直系血親卑親屬仍應屬第一順
      位之扶養義務人，自不宜認將其扶養義務交由醫生承擔，即可解免該條罪責（
      司法院八十年五月十六日（八十）廳刑一字第五六二號函復臺灣高等法院參照
      ）。此外被告雖辯稱曾前往探視其父彭樂乎，並交付新臺幣一萬三千元不等之
      現金，核與同案被告庚○○供述相符，惟彭樂乎之醫藥費用係由苗栗縣政府先
      行給付，已如前述，並經同案被告庚○○、乙○○、丁○○供述醫療費用係事
      後以奠儀費繳付等語（參見本院卷(1)一０七頁），其於探視時及所繳付之費用
      並未提供業無自救能力之人彭樂乎足夠生存所必要之扶助、養育或保護，自難
      以此解免其罪責。則被告所辯無非卸責之詞，委無足採，本案事證明確，其犯
      行洵堪認定。
二、核被告所為，應成立刑法第二百九十四條第一項後段之遺棄罪，彭樂乎係被告之
    直系血親尊親屬，故被告應依同法第二百九十五條之規定加重其刑。爰審酌被告
    為女兒且有交付少許現金負擔父親醫藥費用致未對彭樂乎提供足夠之扶助、養育
    及保護之犯罪動機、其素行、手段、不知父親恩情之浩蕩所生之危害結果、犯後
    態度不佳等一切情狀，量處如主文所示之刑。末查被告素行尚佳，未曾受有期徒
    刑以上刑之宣告，經其供明在卷，並有臺灣苗栗地方法院檢察署刑案資料查註紀
    錄表、台灣高等法院全國前案紀錄表各二份在卷可稽，且犯罪後尚知悔悟，有繳
    納應負擔部分之費用（此業經證人癸○○證述屬實），其經此次偵審程序之教訓
    ，當知所警惕，應無再犯之虞，且有老母彭徐阿冉需人照護，本院綜合各情，認
    所宣告之刑以暫不執行為適當，爰併均宣告被告緩刑二年，以啟自新，祈能對其
    等母親克盡孝道。
據上論斷，應依刑事訴訟法第二百九十九條第一項前段，刑法第二百九十四條第一項
後段、第二百九十五條、第七十四條第一款，判決如主文。
本案經檢察官陳佞如到庭執行職務。
中      華      民      國    九十    年      五      月    二十四      日
                        臺灣苗栗地方法院刑事第二庭
                                      法  官  黃  賢  婷
右正本證明與原本無異。
如不服本判決，應於判決送達後十日內向本院提出上訴狀( 應附繕本 )，上訴於
臺灣高等法院台中分院。
                                      書記官  李  學  詩
中      華      民      國    九十    年      五      月    二十四      日
附錄本案論罪科刑法條全文：
刑法第二百九十四條：
對於無自救力之人，依法令或契約應扶助，養育或保護而遺棄之或不為其生存所必要
之扶助、養育或保護者，處六月以上五年以下有期徒刑。
因而致人於死者，處無期徒刑或七年以上有期徒，致重傷者，處三年以上十年以下有
期徒刑。
刑法第二百九十五條：
對於直系血親尊親屬犯前條之罪者，加重其刑至二分之一。


司法院資訊處製作；財團法人民間司法改革基金會備份。
